臺灣雲林地方法院民事判決　九十年度簡上字第八三號
　　上　訴　人　寅○○
　　　　　　　　己○○
　　法定代理人　卯○○
　　視同上訴人　丙○○
　　　　　　　　癸○○
　　　　　　　　戊○○
　　訴訟代理人　卯○○
　　視同上訴人　丑○○
　　　　　　　　甲○○○
　　　　　　　　丁○○
　　　　　　　　庚○○
　　　　　　　　辛○○
　　　　　　　　壬○○
　　被上訴　人　乙○○
　　訴訟代理人　子○○○
右當事人間請求交還土地事件，上訴人對於中華民國九十年八月三十日本院斗六簡易
庭九十年度六簡字第四號第一審判決提起上訴，本院判決如左：
    主  　文
上訴駁回。
第二審訴訟費用由上訴人連帶負擔。
　　事　　實
甲、上訴人寅○○、己○○、卯○○、丙○○、癸○○、戊○○方面：
一、聲明：
（一）原判決廢棄。
（二）被上訴人第一審之訴駁回。
二、陳述：
（一）坐落在雲林縣斗南鎮○○段三六九地號土地（下稱系爭土地）上，如附圖所示
      之Ａ部分豬舍面積七平方公尺、Ｃ部分平房面積二七‧六七平方公尺、Ｄ部分
      平房面積五‧七八平方公尺（下稱系爭房屋），為上訴人卯○○之公公即陳恭
      厚於四十五年前，經被上訴人父親同意而興建，此業經被上訴人之母子○○○
      陳述：「當初是我們憨，拆豬舍給你們蓋房子。」等語屬實，應認兩造間具有
      使用借貸關係存在，上訴人有占有使用系爭土地之合法權源。
（二）且被上訴人早知系爭房屋逾越疆界，卻未即時提出異議，依民法第七百九十六
      條之規定，自不得請求上訴人移去系爭房屋。
（三）又上訴人和平繼續占有系爭土地逾四十年，已因時效取得地上權。
三、證據：援用原審之立證方法。
乙、上訴人丑○○、甲○○○、丁○○、庚○○、辛○○、壬○○方面：
　　均未於言詞辯論期日到場，亦未提出書狀，作何聲明或陳述。
丙、被上訴人方面：
一、聲明：如主文所示。
二、陳述：
（一）系爭房屋確係陳恭厚於四十五年前所建，但被上訴人並未同意其占有使用系爭
      土地。
（二）且子○○○係陳稱：「上訴人拆我的豬舍，去蓋他們的房子。」等語，亦不足
      以證明上訴人有權占有系爭土地之事實。
（三）上訴人應就被上訴人已知悉越界建築而未即提出異議之事實負舉證責任。
三、證據：援用原審之立證方法。
    理　　由
甲、程序方面：
一、按繼承人有數人時，在分割遺產前，各繼承人對於遺產全部為公同共有，民法第
    一千一百五十一條定有明文。是請求對公同共有之遺產為處分，其訴訟標的，對
    於繼承人全體，必須合一確定。本件請求拆屋還地訴訟，係請求被繼承人陳恭厚
    之繼承人對於因繼承而公同共有之遺產即系爭房屋為處分，對於被繼承人陳恭厚
    之繼承人即寅○○、己○○、卯○○、丙○○、癸○○、戊○○、丑○○、甲○○○、丁○○、庚○○、辛○○、壬○○既必須合一確定，則上訴人寅○○、己○○、卯○○之上訴，依民事訴訟法第五十六條第一項第一款之規定，其效力自
    及於共同訴訟人丙○○、癸○○、戊○○、丑○○、甲○○○、丁○○、庚○○
    、辛○○、壬○○。丙○○、癸○○、戊○○、丑○○、甲○○○、丁○○、庚○○、辛○○、壬○○雖未提起上訴，此部份依法仍應視同提起上訴，爰並列其
    為上訴人，合先敘明。
二、本件視同上訴人丑○○、甲○○○、丁○○、庚○○、辛○○、壬○○經合法通
    知，未於言詞辯論期日到場，核無民事訴訟法第三百八十六條各款所列情形，爰
    依被上訴人之聲請，由其一造辯論而為判決。
乙、得心證之理由：
一、原審斟酌全辯論意旨及調查證據之結果，以被上訴人主張上訴人公同共有之系爭
    房屋無權占有被上訴人及訴外人陳興、陳正飛共有系爭土地之事實，業據其提出
    戶藉謄本、繼承系統表、地藉圖、土地登記謄本為證，並經原審會同斗南地政事
    務所履勘現場並測量屬實，製有勘驗筆錄、複丈成果圖在卷可佐，上訴人卯○○
    雖提出房屋稅籍證明書為證，惟系爭房屋縱設立稅籍，亦僅能證明房屋納稅義務
    人係陳恭厚，究不得作為上訴人有權使用系爭土地之依據，而被上訴人未於系爭
    房屋興建時即時請求排除侵害，並非即同意上訴人使用系爭土地，況上訴人復未
    舉證證明有合法占用系爭土地之正當權源，自屬無權占有，而為被上訴人勝訴之
    判決，核於法委無違誤。
二、上訴意旨另以：陳恭厚於四十五年前興建系爭房屋時，確經被上訴人之父同意，
    此業經證人子○○○證述：「當初是我們憨，拆豬舍給你們蓋房子。」等語屬實
    ，應認兩造間具有使用借貸關係存在。且被上訴人早知系爭房屋逾越疆界，卻未
    即時提出異議，依民法第七百九十六條規定，自不得請求上訴人移去系爭房屋，
    。又上訴人和平繼續占有系爭土地逾四十年，已因時效取得地上權，原審未及斟
    酌，遽為上訴人敗訴之判決，自有未當云云。
三、按以無權占有為原因，請求返還土地者，占有人對土地所有權存在之事實無爭執
    ，而僅以非無權占有為抗辯者，土地所有權人對其土地被無權占有之事實無舉證
    責任，占有人自應就其取得占有係有正當權源之事實證明之。本件系爭土地為被
    上訴人與訴外人陳興、陳正飛所共有，業如前述，則上訴人自應就占有系爭土地
    之合法權源負舉證之責，上訴人雖主張兩造就系爭土地有使用借貸契約存在，並
    舉子○○○之證詞為證，惟子○○○嗣於本院再行訊問：「是否於九十年十一月
    八日說：『是我們憨，拆豬舍給你們蓋房子。』？」時，已補稱：「我是說對方
    （上訴人）拆我的豬舍，去蓋他們的房子。」等語明確，且被上訴人亦否認兩造
    間有使用借貸契約之合意，是尚難認上訴人就兩造間具使用借貸關係，已盡舉證
    之責。
四、又土地所有人建築房屋逾越疆界者，鄰地所有人如知其越界而不即提出異議，不
    得請求移去或變更其建築物，固為民法第七百九十六條前段之所明定。惟主張鄰
    地所有人知其越界而不即提出異議者，應就此項事實負舉證之責任（參照最高法
    院四十五年度台上字第九三一號判例）。本件上訴人雖主張被上訴人早知系爭房
    屋逾越疆界，並未即時提出異議等語。惟上訴人就四十五年前系爭土地所有人於
    系爭房屋越界建築當時，既已明知而未為反對之意思表示，此有利於己之事實，
    並未舉證以資證明，究難僅以被上訴人至八十九年八月二十八日提起本訴，即遽
    為有利於上訴人之認定，其主張自不可採。
五、末按地上權為一種物權，主張取得時效之第一要件為以行使地上權之意思而占有
    ，若依其所由發生之事實之性質，無行使地上權之意思者，非有變為以行使地上
    權之意思而占有之情事，其取得時效，不能開始進行。又占有土地建築房屋，有
    以無權占有之意思為之，有以所有之意思為之，有以租賃或借貸之意思為之，非
    必皆以行使地上權之意思而占有，故如主張以行使地上權之意思而占有者，應負
    舉證責任（參照最高法院八十六年度台上字第九三０號判決意旨）。本件上訴人
    雖另主張時效取得地上權，惟上訴人於上訴理由狀之理由欄則載明：「‧‧上訴
    人占有系爭土地，既以所有之意思而占有‧‧。」而上訴人復未就係以行使地上
    權意思而占有系爭土地之事實，舉證以供本院審酌，其主張委無足取。
六、綜上所述，上訴人既未能舉證以證明占用系爭土地具有合法正當權源，則被上訴
    人本於民法第七百六十七條、第八百二十一條規定請求上訴人拆屋還地，即屬有
    理，應予准許。從而，原審所為上訴人敗訴之判決，核無違誤，上訴人指摘原判
    決不當，求予廢棄，為無理由，應予駁回。。
七、至兩造其餘之攻擊防禦方法及未經援用之證據，經本院斟酌後，認均不足以影響
    本判決之結果，自無逐一詳予論駁之必要，併此敘明。
八、據上論結，本件上訴為無理由，依民事訴訟法第四百三十六條之一第三項、第四
    百四十九條第一項、第八十五條第二項，判決如主文。
中　　　華　　　民　　　國　　九十一　　年　　　一　　　月　　　十六　　日
                            臺灣雲林地方法院民事庭
~B審判長法官　陳宏卿
~B法　　　官　林秋火
~B法　　　官　蘇錦秀
右為正本係照原本作成。
本判決不得上訴。
中　　　華　　　民　　　國　　九十一　　年　　　一　　　月　　　十六　　日
~B法院書記官　賴成育
